【裁判字號】    97,勞上,1
【裁判日期】    970731
【裁判案由】    確認僱傭關係存在等
【裁判全文】
臺灣高等法院高雄分院民事判決           97年度勞上字第1號
上  訴  人  甲○○
訴訟代理人  蔡進清律師
被上訴人    澎湖縣馬公市公所
法定代理人  乙○○
訴訟代理人  謝曜焜律師
複代理人    吳俊達律師
上列當事人間請求確認僱傭關係存在等事件，上訴人對於民國96
年12月19日臺灣澎湖地方法院96年度勞訴字第1 號第一審判決提
起上訴，本院於97年7 月22日言詞辯論終結，判決如下：
    主  文
上訴駁回。
第二審訴訟費用由上訴人負擔。
    事實及理由
一、上訴人起訴主張：(一)伊原受僱被上訴人擔任清潔隊員，於民
    國95年12月5 日經被上訴人以「因違反工友工作規則第50條
    第1 款第6 項（無正當理由繼續曠職3 日，或1 個月內曠職
    達6 日）規定」予以解僱。惟被上訴人解僱伊之理由，與勞
    動基準法第12條第6 款「勞工無正當理由繼續曠工3 日，或
    一個月內曠工達6 日者，雇主得不經預告終止契約」之規定
    相同，則依同條第2 項規定，雇主應自知悉其情形之日起，
    30日內為之。被上訴人對伊終止僱傭契約所持理由，其政風
    室早於95年8 月2 日完成調查報告，且事由相同，並於同年
    10月14日對伊為申誡1 次之懲處，當時應已完全知悉伊異常
    出勤狀況，而遲至95年11月28日以函文通知終止兩造間之勞
    僱契約，顯然逾30日除斥期間之規定，該解僱應屬違法無效
    。(二)民法第484 條第1 項後段固規定「受僱人非經僱用人同
    意，不得使第三人代服勞務」，惟勞基法所規範者為勞動條
    件之最低標準，復為後制定之法律，應先於民法規定適用，
    且受僱人未經僱用人同意，使第三人代服勞務，其本質即屬
    無正當理由曠工，或情節較之曠工為輕，依舉重明輕之法理
    ，伊如有被上訴人所指之違反工作規則事由，被上訴人自應
    優先適用勞動基準法第12條之規定終止契約，而非逕自適用
    民法第484 條之規定，故亦有30日除斥期間之適用。(三)況且
    ，被上訴人准許清潔隊員請人代班，已行之有年，伊找人代
    班係「一般臨時有事，短時間請人代班」、「私自換班」之
    情形，固未經請假報備即找人代班，所違反者應為未辦理請
    假手續之規定，非找人代班，與民法第484 條第1 項後段「
    使第三人代服勞務」之規定不符，被上訴人依同法第2 項規
    定終止兩造間之僱傭契約，即無理由。且被上訴人係於96年
    6 月7 日始提出答辯狀依民法第484 條規定終止兩造間僱傭
    契約，如認其終止合法，則在此之前，兩造間之僱傭關係仍
    屬存在，伊仍得請求被上訴人給付96年6 月7 日前之薪資。
    (四)被上訴人終止兩造間之僱傭契約既不合法，兩造間之僱傭
    關係仍有效存在，伊自得請求被上訴人給付薪資。爰請求判
    決：(1)確認兩造間之僱傭關係存在，(2)被上訴人應給付上訴
    人新台幣（下同）17萬2264.5元及自起訴狀繕本送達翌日起
    至清償日止，按年息百分之5 計算之法定遲延利息；給付上
    訴人38萬2810元及自上訴狀繕本送達翌日起至清償日止，按
    年息百分之5 計算之法定遲延利息，並自97年1 月5 日起至
    伊復職日止，按月給付上訴人薪資38281元。
二、被上訴人則以：(一)清潔隊員代班制度，固有存在之必要，但
    須先向清潔隊部報備，始得由他人代班，非得擅自私下找人
    代班，以免找人代班者無須出勤卻可照領薪資、出勤獎金，
    並使代班者收取代價之不公平現象，並影響服勞務之品質、
    僱用人之人事查核、管理、考評，暨勞僱間之互信基礎。上
    訴人於95年3 月11日至同年6 月22日間，扣除輪休及請假，
    在應出勤日64天中，除擅自請他人代班6 次，應出勤卻未簽
    到退1 次外，另有10次未親自出勤，由他人代簽到退10次（
    即簽署上訴人姓名）。上訴人未依班表出勤，已構成勞基法
    第12條第1 項第6 款規定之「曠工」，其未經請假報備即擅
    自找人代班，則屬民法第484 條第1 項後段「未經僱用人同
    意，使第三人代服勞役」之事由，而兩者概念、內涵不同，
    勞基法第12條第1 項第6 款、第2 項之規定並無優先適用之
    效力，亦非得類推適用，故伊得同時依上開勞基法第1 項第
    6 款及民法第484 條第2 項之規定，對上訴人終止勞動契約
    。(二)勞基法第12條第2 項30日除斥期間之規定，對於法人知
    悉之時點，應為「雇主完成內部事實調查，並召開人事考評
    會議討論後，關於懲戒事由之查明及懲誡方式之選擇，在組
    織內部已達成一致結論時」，使勞工有申辯機會、考評會議
    得詳加討論，以保障勞工工作權。上訴人之違紀情事，固均
    發生於95年6 月之前，惟伊之政風室於同年8 月2日 始完成
    初步調查，經清潔隊長於同年月7 日會簽時，針對政風室意
    見提出說明，再經由伊主任秘書建請市長指示清潔隊，就上
    訴人違失情節，另簽處送核。清潔隊乃於同年月31日提出簽
    呈，請市長核示後，再依相關法令規定辦理懲處及解僱事宜
    。伊即於同年10月14日先對上訴人發布獎懲令，就檢討上訴
    人是否適任清潔隊員，是否應予解僱事宜，則另通知上訴人
    申辯，並排定於同年11月20日召開清潔隊內部考核會議討論
    後決定。嗣該次會議決議確認「上訴人異常出勤狀況屬實且
    情節嚴重，依工友管理要點第10點及工友工作規則第50條第
    1 項第6 款，將上訴人解僱」，而送請市長於同年11月25
    日批示後，即於同年月28日發函，通知上訴人自同年12月5
    日起解僱，並未逾30日之除斥期間。(三)伊是以上訴人「違反
    工友管理規則第50條第1 項第6 款，已不適任繼續擔任清潔
    隊員職務」之事由，對外發布並通知上訴人終止雙方勞動契
    約，即其解僱之具體事由為上訴人之異常出勤情事，其意思
    表示則於95年11月28日對外發布、通知達到上訴人時發生效
    力，而伊所引用之法律依據，縱有違誤疏漏或有欠妥適，均
    不影響終止之效力，故伊於訴訟程序中，另援引民法第484
    條之規定，僅屬法律適用之意見陳述，不得指兩造間勞動契
    約於其時始終止等語，資為抗辯。
三、原審判決駁回上訴人之訴，上訴人聲明不服，求為判決如上
    述聲明所示；被上訴人則求為判決：上訴駁回。
四、兩造不爭執及爭執事項：
  (一)兩造就下列事項並不爭執，並有被上訴人提出之政風室簽、
    出勤查核表、清潔隊簽、被上訴人對上訴人之懲處令、清潔
    隊內部考核紀錄暨簽、被上訴人對上訴人之解僱函（原審卷
    61至72頁、88頁、101頁、139頁）可稽，堪認為真實：
  1.上訴人原係受雇於被上訴人擔任清潔隊員。
  2.上訴人任職期間，自95年3 月11日起至同年6 月22日止，未
    依班表到班、未經請假報備即找人代班6 次，應出勤而未簽
    到退1 次，及由他人代簽到退10次（即簽署上訴人姓名）等
    之出勤情形。
  3.上訴人之出勤異常情況，經被上訴人政風室調查後，於同年
    8 月2 日完成初步調查，清潔隊長於同年8 月7 日簽擬意見
    並上呈市長，市長於同年8 月21日以「依法處理」簽辦。
  4.被上訴人清潔隊於95年8 月29日以內部簽呈，建請隊長就上
    訴人違反規定出勤狀況，以相關規定提列懲處，並依相關法
    令處理；清潔隊長於同年8 月31日加註「擬記申誡乙次」簽
    辦意見，經市長於同年9 月18日裁示同意，被上訴人即於同
    年10月14日以馬清字第0950012770號令對上訴人記申誡乙次
    。
  5.被上訴人清潔隊於95年11月20日召開內部考核會議，討論就
    上訴人出勤異常狀況依相關法律查處。該會議就上開不爭執
    事項2.之出勤異常狀況討論結果，認符合行政院94年7 月1
    日發布之工友管理要點第10點及87年5 月12日發布之工友工
    作規則第50條第1 項第6 款規定，而決議將上訴人解僱，並
    呈請市長裁示。經市長於同年11月25日核可後，被上訴人於
    95年11月28日以函文通知上訴人「自95年12月5 日起解僱」
    。
  (二)兩造爭執事項為
  1.被上訴人就上訴人上開出勤異常狀況，是否得依民法第484
    條第1 項後段、第2 項規定，或勞動基準法第12條第1 項第
    6 款規定，終止雙方之勞動契約？勞基法第12條第1 項第6
    款、第2 項是否應優先於民法第484 條規定為適用，或是否
    應類推適用？
  2.被上訴人對上訴人終止勞動契約，是否逾勞基法第12 條第2
    項之30日除斥期間規定而未生終止效力？
  3.被上訴人如依民法第484 條第2 項規定終止兩造間僱傭契約
    ，則其終止契約之時點為何？
  4.上訴人是否得請求被上訴人給付薪資，其金額為何？
五、被上訴人是否得依民法第484 條之規定或勞基法第12條第1
    項第6 款之規定終止兩造間勞動契約？
  (一)上訴人就其於任職期間，自95年3 月11日起至同年6 月22日
    止，未依班表到班、未經請假報備即找人代班6 次，應出勤
    而未簽到退1 次，及由他人代簽到退10次（即簽署上訴人姓
    名）等之出勤情形，並不爭執（原審卷101 頁、139 頁），
    惟主張：清潔隊有容許未經請假私下找人代班之慣例，故上
    訴人找人代班，是有正當理由，不應構成曠職，且清潔隊之
    工作，無法由一個人完成，故上開他人代上訴人簽到退之情
    形，除其中1 次因幫忙父親競選而由他人代簽外，有上訴人
    身體不舒服而請人代班，或有上班而由司機代簽到退者，並
    非未親自出勤，另1 次未簽到退係有上班而忘記簽到退（如
    原審卷101 頁查核表所示）；被上訴人則辯稱：清潔隊員不
    得未經報備即私下請人代班，私下請人代班，將影響被上訴
    人對員工出勤之考評及服務品質，與曠職情節不同，且上訴
    人有未到勤而使他人代簽到退者，情節更重等語。
  (二)被上訴人所屬清潔隊員是否得私下請人代班？上訴人請人代
    班，是否合於勞基法第12條第1 項第6 款或民法第484 條第
    1 項後段之規定？
  1.按依工友管理要點第2 點及工友工作規則第2 條之規定，工
    友係指各機關編制內非生產性之普通工友及技術工友駛。又
    工友管理要點第10點規定，工友請假，各機關應比照公務人
    員請假規則及其相關規定辦理。工友工作規則第37條規定，
    工友請假時，應於事前親自以口頭或書面敘明請假理由及日
    數，但遇有急病或緊急事故，得委託他人代辦請假手續；辦
    理請假手續時，服務單位得要求工友提出有關證明文件。工
    友工作規則第38條規定，未辦請假或休假手續而擅離職守，
    或假期已滿仍未銷假，或請假有虛偽情事者，均以曠職論；
    工友工作規則第50條第6 款規定，工友無正當理由繼續曠職
    3 日，或1 個月內曠職達6 日者，本機關得不經預告終止勞
    動勞約。另工友管理要點第20點第1 項規定，各機關辦理工
    友年終考核或另予考核，均應以平時考核為依據。
  2.證人即被上訴人清潔隊長吳明任稱：在我擔任清潔隊長期間
    ，上訴人除95年3 月11日至95年6 月22日間之異常出勤狀況
    外，還有很多次沒有請假、或是請人代班等異常出勤狀況；
    清潔隊員請假需依據行政院所發布的事務管理規則請假（現
    在名稱好像改為工友管理規則），如有清潔隊員臨時請假，
    隊部可以找到人來遞補工作，請假會影響隊員的年終考核及
    每個月的工作獎金、隊員的升遷；清潔隊員請假可以先口頭
    報備，但事後一定要補寫請假單（原審卷96至98頁）。即清
    潔隊員固得請人代班，然仍須經過請假手續，且與平時考核
    相關，核與上開請假規定相符。而上訴人固引用證人陳昆偉
    、黃加旺、蔡銀海、曾樹玄、王中平、翁月素、陳許麗美、
    莊瑞添等人在澎湖地檢署96年度偵字第56號偵查中之筆錄（
    本院卷134 至135 頁），證明被上訴人清潔隊存在請人代班
    制度，惟除陳許麗美稱：我們有互換班，自己私下講好就可
    以了，不必跟隊部說，現在規定比較嚴格等語外，據證人蔡
    銀海稱：本來我們自己找人代，告訴排班的人，他會口頭向
    隊長報告，現在就要請假並請職務代理人；證人王中平稱：
    請人代班起先不用寫單子，只要口頭報備就可以；證人翁月
    素稱：隊部有幫我調一個人為我代班；證人莊瑞添稱：自己
    先講好，再向隊部說，現在規定比較嚴格等語，均一致陳述
    未親自出勤須經向隊部報備之程序，至於嗣後是否採取較嚴
    格之方式，並無礙於須經請假、報備手續之規定。而許陳麗
    美之證詞，既與其他證人之陳述及上揭請假規定不符，或係
    因一時行政管理上之缺漏或疏失，不足據以取代合法之代班
    程序；其他證人則未表示不須任何形式之請假程序，是要難
    認定被上訴人之清潔隊員未到勤得私下請人代班，而不須請
    假及報備手續，或有此慣例存在。
  3.上訴人自95年3 月11日起至同年6 月22日止，有未依班表到
    班、未經請假報備即找人代班6 次，應出勤而未簽到退1 次
    ，及由他人代簽到退10次（即簽署上訴人姓名）等之出勤情
    形，為上訴人所不爭執。而就上訴人所辯：95年5 月20至22
    日、27日有請人代班，由代班者代簽到退等語，為被上訴人
    所不爭執（本院卷150 頁及同頁背面）；上訴人辯稱：95年
    6 月2 日有上班，忘記簽到退；同年6 月3 、4 、17至19日
    有上班而由司機代簽到退等語，惟被上訴人否認其有出勤之
    事實，且該清潔隊司機歐明奎亦否認代簽到退（澎湖地檢96
    年偵字第56號卷223 頁），是上訴人就此均未能舉證證明出
    勤，尚難認為真實。從而，足認上訴人確有上開未出勤而未
    簽到（95年6 月2 日），及未經請假並報請清潔隊同意，逕
    自私下請人代班之事實。上訴人未到勤而未向清潔隊辦理任
    何形式之請假手續，按之上揭工友管理要點及工友工作規則
    之規定，應以曠工論，上訴人得依勞基法第12條第1 項第6
    款之規定，不經預告而終止兩造間之勞動契約。
  4.次按勞基法第1 條固揭明該法係明定勞動條件之最低標準，
    然所謂勞動條件在不同法律層次中均有其存在，在民法債篇
    僱傭乙節之意義，乃指僱傭契約當事人對勞務給付與報酬之
    約定。勞基法施行後，該法未規定者，仍適用其他法律之規
    定。準此，有關勞基法未規定者，仍應適用民法債篇之規定
    。民法第484 條第1 項後段規定受僱人非經僱用人同意，不
    得使第三人代服勞務，是謂勞務供給之專屬性。蓋勞務之供
    給因人而異，若使第三人代服勞務，則往往難達契約之目的
    ，故非經僱用人之同意，不得使第三人代服之。違反此項規
    定者，依同條第2 項，僱用人得終止契約。又勞基法並未就
    勞工違反勞務給付專屬性之事由加以規定，故勞工未經雇主
    同意，使第三人代服勞務者，仍應適用民法第484 條第1 項
    、第2 項規定，雇主無須預告，得隨時終止僱傭契約（最高
    法院86年度台上字第3333號判決參照）。上訴人確有擅自使
    第三人代服勞務之情事，有如上述，該等情形自符合民法第
    484 條第1 項之規定，被上訴人得依該條第2 項之規定，逕
    行終止僱傭契約。
  5.又勞動基準法規定之曠工僅係受雇者單純之怠惰不到勤，而
    民法規定之由第三人代服勞務，則除受雇者未親自服役而違
    反勞務專屬性之原則外，且常伴隨出現欺瞞雇主之行為，而
    足損及勞雇間之效忠、誠實與信賴關係，其嚴重程度非可率
    認較諸曠工行為為輕。即以本件上訴人擅自找人代班之情形
    以論，其中併有由第三人代署上訴人姓名之情形，除顯露上
    訴人欺瞞雇主之心態外，且該代署上訴人姓名之行為，客觀
    上將使上訴人未服勤之行徑更易獲得遮掩，益添雇主人事查
    核、管理之成本與困難，長期潛藏之損害風險日增，此與單
    純曠工之行為可輕易被發現，進而快速懲處並控管風險，防
    止損害之發生或擴大之情形，自有不同。況代班者若長期代
    班，或因身體疲勞，當影響對民眾服務之品質，進而損及雇
    主之商譽；且委託他人代班者，仍支領薪資及工作獎金，若
    代班者另向委託者收取代價，則相當收取二份薪資，而委託
    者不必上班，卻能坐享領取退休金及工作獎金之利益（俗稱
    吃空缺），即難謂公平。是民法規定之第三人代服勞役與勞
    動基準法規定之曠工，其性質並非相同，自無比附援引勞動
    基準法第12條第2 項30日除斥期間規定之餘地。
六、被上訴人對上訴人終止勞動契約，是否逾勞基法第12條第2
    項之30日除斥期間規定而未生終止效力？其終止之時點為何
    ？
  (一)按勞基法第12條第2 項規定，雇主依前項第一款、第二款及
    第四款至第六款規定終止契約者，應自知悉其情形之日起，
    30日內為之。上訴人上述出勤異常情況，業經被上訴人政風
    室於95年8 月2 日完成初步調查，清潔隊長於同年8 月7 日
    簽擬意見並上呈市長，市長於同年8 月21日以「依法處理」
    簽辦，為兩造所不爭執。而被上訴人政風室於95年8 月2日
    提出之調查報告，業已明確記載上訴人未請假不到勤，擅自
    請他人代班，及未出勤由他人代簽到退之情節，並出勤查核
    表（原審卷61至64頁），則被上訴人於其時應即知悉上訴人
    連續構成曠工之事實，且不因是否認知該法律效果而異其結
    果。是被上訴人迄同年11月28日始通知上訴人終止雙方勞動
    契約，已逾30日之除斥期間。
  (二)惟上訴人所為，同時構成民法第484 條第1 項後段之僱傭契
    約終止事由，該事由與勞基法規定之曠工，其性質並非相同
    ，無比附援引勞基法第12條第2 項30日除斥期間規定之餘地
    ，亦詳述如上，被上訴人自得依民法第484 條第1 、2 項之
    規定，隨時終止僱傭契約。而被上訴人於95年11月28日以馬
    清字第0950014990號函通知上訴人「自95年12月5 日起解雇
    」，所援引之法規固為「工友工作規則」第50條第1 項第6
    款，惟其迭經被上訴人政風室調查、簽請會清潔隊並市長核
    示，及給予上訴人答辯機會，經清潔隊召開內部會議，討論
    上訴人是否適於繼續擔任清潔隊員職務，是否應予解僱等，
    均係針對上訴人未請假不到勤，擅自請他人代班，及未出勤
    由他人代簽到退等事實，嗣被上訴人並依據清潔隊會議結論
    發函通知上訴人解僱，有各該調查報告、簽呈、會議紀錄、
    解僱函等可稽（原審卷61至72頁），足認被上訴人對上訴人
    解僱之事由，乃該出勤異常之事實。而僱主對勞工終止僱傭
    契約，並無正確、完整引用法令規定之義務，該上訴人異常
    出勤之事實，既同時構成工友工作規則所稱之曠職，及民法
    第484 條第1 項後段之未經僱主同意使他人代服勞務，自不
    得因被上訴人未正確且完整引用相關之法律規定，即認無行
    使終止權之意思。又被上訴人上開解僱函文已到達上訴人，
    經上訴人提出該函文，足認終止之意思表示已達到上訴人，
    並於95年12月5 日即生終止兩造僱傭契約之效力。是上訴人
    辯稱：應於96年6 月7 日被上訴人提出主張依民法第484 規
    定終止雙方僱傭契約時，始生終止之效力云云，核無足採。
  (三)兩造間之僱傭契約既經被上訴人終止，且自95年12月5 日起
    發生終止之效力，則上訴人請求確認兩造間僱傭關係存在，
    及請求被上訴人給付自95年12月5 日起之薪資，即屬無據。
七、綜上所述，上訴人本於兩造間之僱傭關係，請求確認僱傭關
    係存在，及被上訴人應給付自95年12月5 日起之薪資暨法定
    遲延利息，為無理由，應予駁回。原審為上訴人敗訴之判決
    ，並無不合。上訴意旨指摘原判決不當，求予廢棄改判，為
    無理由，應予駁回。兩造其餘攻擊防禦，與終局判決結果不
    生影響，爰不予一一論述，附此敘明。
據上論結，本件上訴為無理由，依民事訴訟法第449 條第1 項、
第78條，判決如主文。
中    華    民    國    97    年    7     月    31    日
                            民事第一庭
                                審判長法官  黃金石
                                法      官  林健彥
                                法      官  謝肅珍
以上正本證明與原本無異。
如對本判決上訴，須於判決送達後20日內向本院提出上訴狀，其
未表明上訴理由者，應於上訴後20日內向本院提出上訴理由書（
均須按他造當事人之人數附繕本）。上訴時應提出委任律師或具
有律師資格之人之委任狀，並依附註條文規定辦理。
中    華    民    國    97    年    7     月    31    日
                                書  記  官  蘇恒仁
附註：
民事訴訟法第466 條之1 ：
對於第二審判決上訴，上訴人應委任律師為訴訟代理人，但上訴
人或其法定代理人具有律師資格者，不在此限。
上訴人之配偶、三親等內之血親、二親等內之姻親，或上訴人為
法人、中央或地方機關時，其所屬專任人員具有律師資格並經法
院認適當者，亦得為第三審訴訟代理人。
第1 項但書及第2 項情形，應於提起上訴或委任時釋明之。


司法院資訊處製作；財團法人民間司法改革基金會備份。
